【裁判字號】    90,仲訴,12
【裁判日期】    901022
【裁判案由】    撤銷仲裁判斷
【裁判全文】
臺灣臺北地方法院民事判決  九十年度仲訴字第一二號
    原      告  內政部營建署
    法定代理人  甲○○
    被      告  南莊營造股份有限公司
    法定代理人  乙○○
右當事人間撤銷仲裁判斷事件，本院判決如左：
    主    文
原告之訴駁回。
訴訟費用由原告負擔。
    事    實
甲、原告方面：
一、聲明：中華民國仲裁協會於民國九十年四月十四日所為之八十九年度仲聲愛字第
    六十二號仲裁判斷，除原告應給付被告新台幣（下同）貳佰捌拾捌萬陸仟貳佰捌
    拾壹元，加計以百分之五計算之加值型營業稅，暨自民國九十年四月十四日起至
    清償日止按年利率百分之五計算之利息部分，及駁回被告其餘請求部分外，應予
    撤銷。
二、陳述：
  (一)原告內政部營建署與被告南莊營造股份有限公司間，為工期展延請求調整合約金
    額等爭議，經中華民國仲裁協會於九十年四月十四日在台北市作成八十九年度仲
    聲愛字第六十二號仲裁判斷。上開仲裁判斷認原告應給付被告七千三百四十三萬
    三千八百三十九元，並加計營業稅暨遲延利息。其中，關於被告應給付原告「上
    部結構預力系統重新計算額外費用」一百四十萬元、「帽樑鋼架支撐」九十八萬
    四千二百九十七元、「合攏節塊倒吊鋼架」五十萬一千九百八十四元，合計二百
    八十八萬六千二百八十一元及駁回被告其餘請求部分外，其餘有關「延長工期費
    用」七千零五十四萬七千五百五十八元，並加計營業稅暨遲延利息部分，有仲裁
    法第三十八條第一款、第四十條第一項第一款情事，原告於九十年五月三日收受
    上開仲裁判斷書之送達，爰依仲裁法第四十條第一項第一款及第四十一條等規定
    ，於法定期間內，向鈞院提起本件撤銷仲裁判斷之訴。
  (二)按仲裁判斷與仲裁協議標的之爭議無關者，當事人得提起撤銷仲裁判斷之訴，仲
    裁法第四十條第一項第一款定有明文。查兩造於八十二年六月一日簽訂「新竹市
    ○○路立體交叉工程」工程契約，契約總價三億八千二百二十三萬二千三百九十
    二元，全部工程限於九百日曆天完工。系爭工程於八十二年九月十八日開工，至
    八十七年五月三十一日竣工。被告認為上述工期中，展延工期有八一七天，扣除
    國定例假日、民俗節日及颱風天計一二四天，尚延誤六九三天，爰主張：系爭工
    程施工中因非可歸責於被告之因素，工期大幅展延，致被告有交通安全設施費、
    勞工安全及衛生費、稅捐管理及利潤、營造綜合保險、履約保證金延期手續費等
    費用之支出增加，及融資費用等「延長工期費用」之損失，屬系爭合約第三條所
    規定之工程結算總價所生爭執，乃向中華民國仲裁協會提起仲裁聲請，請求仲裁
    判斷：工期展延應予補償、給付變更設計支出額外費用、帽樑鋼架支撐未估價及
    合攏節塊倒吊鋼架施作未給價等爭議。嗣經中華民國仲裁協會於九十年四月十四
    日在台北市作成八十九年仲聲愛字第六十二號仲裁判斷（惟該項仲裁判斷就上開
    事項中「延長工期費用」之損失，有「仲裁判斷與仲裁協議標的之爭議無關」情
    事）；即：按兩造所訂系爭合約附件「台灣省政府住宅及都市發展局投標須知補
    充規定」第二十五條規定：「仲裁：本契約甲乙雙方有爭議時得依左列規定辦理
    ：（一）甲、乙雙方如對契約條款發生爭議，先由雙方協議解決，協議不成時，
    得依商務仲裁條例及程序提請仲裁。」。足見兩造得依現行仲裁法提請仲裁者，
    以「本契約甲乙雙方有爭議時」且係「對契約條款發生爭議」者為限；亦即兩造
    有源於系爭工程合約之爭議，而是項爭議確屬「契約條款」明白約定者，始可提
    付仲裁。因此，被告本件仲裁聲請，其非屬「對契約條款發生爭議」部分顯然不
    在上開仲裁條款之範圍，自不得為之仲裁；即兩造得依仲裁法提請仲裁者，以對
    契約條款發生爭議時為限，若非對契約條款發生爭議，則非屬仲裁契約之範圍，
    不得聲請仲裁。若仍提出聲請，自應予以駁回。據此，原告於仲裁程序中主張：
    本件系爭合約並無任何有關工期展延，應否予以補償之約定，故被告請求給付工
    期展延補償，不屬本件合約之契約條款所生爭議。況且被告曾以原告給付遲延造
    成其損害為由，提請仲裁，經前中華民國商務仲裁協會以八十五商仲麟聲（愛）
    字第十四號仲裁判斷，駁回被告請求在案。因此，被告有關「工期展延補償」之
    請求，應予駁回。然而仲裁庭認為：「所謂『契約條款』之爭議應解釋為包括因
    契約所引起之爭議，方符立約當事人以仲裁解決糾紛之真意。再者，經查本件聲
    請人（按即被告）所為之請求，無論係工期展延補償部份，或其他有關預力重新
    計算，帽樑鋼架支撐及合攏塊倒吊鋼架之費用部份，其爭議之產生亦與系爭工程
    契約第三條所明定之工程結算總算總價之數額有關，從狹義之角度言之，其亦屬
    相對人（按即原告）所稱『契約條款』所明定之爭議，據此，本仲裁庭認為聲請
    人依據系爭工程契約附件『投標須知補充規定』中第二十五條提出本件仲裁，應
    無逾越兩造仲裁合意之範圍，自屬合法。」進而援引情事變更原則為有利於被告
    之仲裁判斷。
  (三)次查本件原告起訴請求撤銷之系爭仲裁判斷，僅限於「延長工期費用」七千零五
    十四萬七千五百五十八元，並加計營業稅暨遲延利息部分。亦即：原告主張系爭
    工程合約並無任何有關工期展延，應否予以補償之約定，因此，被告請求給付工
    期展延補償，不屬本件合約之契約條款所生爭議；而系爭仲裁判斷就「延長工期
    費用」之損失所為判斷，有「仲裁判斷與仲裁協議標的之爭議無關」情事。至於
    系爭仲裁判斷，依據「情事變更原則」，認原告應予補償被告「延長工期費用」
    之損失，乃仲裁庭所為實體上判斷；按例應俟程序問題，亦即仲裁庭是否得就被
    告主張之「延長工期費用」損失為仲裁判斷，辯明以後，再為審究。而原仲裁庭
    認為：
    1.所謂「契約條款」之爭議應解釋為包括因契約所引起之爭議，方符立約當事人
      以仲裁解決糾紛之真意。
    2.「延長工期費用」損失，其爭議之產生亦與系爭工程契約第三條所明定之工程
      結算總價之數額有關。
    被告亦辯稱：原告是否應按工期展延而調整增加工程款之給付，屬系爭工程契約
    第三條規定工程結算總價之爭議。亦即原告應依系爭工程合約第六條工程變更、
    情事變更原則等規定對工程合約第三條結算總價為合理調整。惟按原告曾於仲裁
    庭主張：系爭工程合約附件「台灣省政府住宅及都市發展局投標須知補充規定」
    第十五條及第二十八條分別規定：「標單內單價分析表之工料項目與分析數量，
    僅供參考之用，施工如與實際不符，不得調整。」（第十五條）、「稅捐管理及
    利潤等、勞工安全衛生設備費、交通安全設施費及環境維護費，依照契約總價與
    實做數量結算總價之比例增減之。」（第二十八條），本件工程於八十七年十月
    十五日既經兩造依據系爭工程合約（按含上開有關約定在內）會同結算，並按物
    價指數調整工款後，由被告聲明：「本工程結算數金額本商同意特此簽認」並簽
    認，同意暨完成本件工程之結算在案。因此，被告於依約調整、結算後，再為請
    求「延長工期費用」之稅捐管理及利潤等、勞工安全衛生設備費、交通安全設施
    費及環境維護費，顯非有理。然仲裁庭卻認為：「所謂『工程結算金額』，依一
    般公共工程之作業，應係以竣工之工作項目及數量為準，而以約定之單價所計算
    之數額，至於延長工期之費用，除非係因工程變更而延長工期，定作人與承攬人
    曾就工程變更延長工期等條件重新議定價格者外，一般而言均未考量於結算之價
    格內，而所謂稅捐管理、勞安設備、交通安全、環境維護等費用，將依契約總價
    與實做數量結算總價比例增減之，亦係僅與竣工之數量有關，並未考量延長工期
    之因素在內；而相對人（按即原告）認為上開之比例增減即屬聲請人（按即被告
    ）對情事變更有所預見，而不應適用情事變更之原則乙節，顯對工程契約實務有
    所誤會，並不足採。」
  (四)依上開仲裁庭之意見，被告所請求之「延長工期費用」損失，並不在系爭工程合
    約「工程結算金額」範圍內；亦即系爭工程合約之「工程結算金額」「一般而言
    均未考量於結算之價格內」，更「未考量延長工期之因素在內」，因此，前開仲
    裁庭認為被告所請求之「延長工期費用」損失，與系爭工程契約第三條所明定之
    工程結算總價之數額有關云云，顯屬矛盾。由此，益足證明被告所辯伊所請求之
    「延長工期費用」損失，屬系爭工程契約第三條規定工程結算總價之爭議云云，
    確不實在。此外，仲裁庭認為系爭工程合約附件「台灣省政府住宅及都市發展局
    投標須知補充規定」第十五條及第二十八條規定，於本件工程結算時所為之比例
    增減，非屬兩造對「情事變更原則」有所預見之約定。並且不採被告於仲裁程序
    中所為「原告應依合約第六條工程變更、情事變更原則等之規定，對於合約第三
    條之工程結算總價為合理適當之調整」之主張，逕行適用民法第二百二十七條第
    一項規定之「情事變更原則」，據為仲裁判斷。揆諸台灣高等法院八十九年度抗
    字第二七九二號裁定已明白表示「兩造就仲裁契約標的既已明定『甲乙雙方如對
    契約條款發生爭議，．．得依商務仲裁條例之程序提請仲裁』等語，依其文字已
    表明兩造就仲裁契約標的約定係以造上開契約內容所約定之『契約條款』產生爭
    議為限，而兩造上開契約條款之各項內容，均無約定有關上訴人應負侵權行為損
    害賠償責任、無因管理或情事變更之情事，．．自難捨契約標的之範疇；足證兩
    造就仲裁契約標的之真意，係以『契約條款』本身發生爭議為限」，系爭仲裁判
    斷顯係基於前開「所謂『契約條款』之爭議應解釋為包括因契約所引起之爭議，
    方符立約當事人以仲裁解決糾紛之真意」之誤解，所作系爭仲裁判斷，顯有就「
    與仲裁協議標的之爭議無關」事項作成判斷之違誤。
  (五)退一步言，倘若依照仲裁庭無限制擴張解釋系爭工程合約仲裁條款之結果，認凡
    與系爭工程有關、得易為金錢之給付，均屬系爭工程合約第三條「契約總價」之
    爭議，則系爭工程合約所為「甲乙雙方如對契約條款發生爭議，．．得依商務仲
    裁條例之程序提請仲裁」之仲裁契約約定，實不啻俱文，而毫無實益；否則與系
    爭工程有關之侵權行為損害賠償等爭議，俱得仲裁，顯非當事人締約之真意。
  (六)綜此，被告在系爭仲裁程序中，所請求之「延長工期費用」損失，既不為仲裁庭
    認為是在系爭工程合約「工程結算金額」範圍內，且系爭工程合約亦無因「情事
    變更」得為請求給付「延長工期費用」損失之約定。仲裁庭遽依民法第二百二十
    七條第一項規定之「情事變更原則」，作成系爭仲裁判斷，自有就「與仲裁協議
    標的之爭議無關」事項作成判斷之違誤，至為顯然。本件兩造就仲裁契約標的業
    經明定「甲、乙雙方如對契約條款發生爭議，先由雙方協議解決，協議不成時，
    得依商務仲裁條例及程序提請仲裁」。則原告請求工期展延補償乙節，既不屬系
    爭工程契約條款約定之事項，且系爭工程合約亦無約定情事變更情事，參諸台灣
    高等法院八十九年度抗字第二七九二號裁定所示，未經原告同意，自不得予以仲
    裁。本件原仲裁判斷中關於「延長工期費用」七千零五十四萬七千五百五十八元
    ，並加計營業稅暨遲延利息部分之仲裁判斷，顯然違背仲裁法第三十八條第一款
    規定，洵屬無可維持，依同法第四十條第一項規定，依法予以撤銷。
三、證據：提出中華民國商務仲裁協會於民國九十年四月十四日八十年仲聲愛字第六
    十二號仲裁判斷書、工程契約、台灣高等法院八十九年度抗字第二七九二號裁定
    等影本各一份為證。
乙、被告方面：
一、聲明：原告之訴駁回。
二、陳述：
  (一)本件有關工期展延補償之請求，為兩造對於契約條款發生爭議，確屬仲裁契約之
    範圍：
    1.原告起訴請求撤銷部份之爭議，乃被告就原告是否應因工期展延而調整增加工
      程款之給付有所爭執，其主要之爭執點所在係屬合約第三條所規定工程結算總
      價，即有關承攬報酬總額之爭議。易言之，被告於本件仲裁案中係主張原告就
      本件工程之直接費及間接費，均未依被告實際施作情形及數量結算，亦即原告
      應依合約第六條工程變更、情事變更原則等之規定，對於合約第三條之工程結
      算總價為合理適當之調整；惟原告所主張者為兩造就系爭工程業於八十七年十
      月十五日前結算完成，被告不得再就已結算完成之金額再作請求，故兩造爭執
      所在，厥為合約第三條所規定之承攬報酬總額應否予以調整之爭議，洵屬原告
      所指之契約條款爭議無誤。
    2.兩造就有關工期展延應否予以調整增加給付之爭議，而原告基於該工程契約之
      約定，負有給付工程款（承攬報酬）之義務，故被告所提付仲裁之標的，確為
      有關本合約履行之爭議無誤，至於原告應調整增加給付工程款是否有其法律依
      據？應依契約工程變更條款或民法情事變更原則之規定據以調整？乃屬仲裁庭
      依職權為法律判斷之問題，與是否為仲裁協議範圍乙節無關。
  (二)查本件經仲裁庭判斷認為依據情事變更原則之規定，原告就合約約定之工程款，
    應調整增加給付，於法並無違誤。蓋仲裁庭於為仲裁判斷時，得適用情事變更原
    則，且其適用情事變更原則而為之判斷，係為法律判斷，並非適用衡平原則之判
    斷，毋須經兩造當事人之同意，該仲裁判斷洵無原告所稱「與仲裁標的之爭議無
    關」之情形存在：
    1.按情事變更原則為私法上之原則，此項原則之適用，旨在對於當事人不可預見
      之情事變更予以救濟，乃有關法律效力之問題，故仲裁庭於仲裁判斷時，依情
      事變更原則解決當事人之爭議，非法所不許，仲裁判斷之內容不以有其法律依
      據為必要，故其判斷縱有適用法規不當之情形，亦不得就此提起撤銷仲裁判斷
      之訴。
    2.按仲裁契約乃係基於私法上之契約自由原則，由雙方當事人將其紛爭交付第三
      人，即仲裁人，為判斷之合致之意思表示。仲裁人基於其得為仲裁判斷之法律
      上地位，在解決當事人間之實體法律爭議事項，判斷其法律上之效果時，原即
      有適用法律之職權，無待乎當事人之約定，亦不受當事人所述法律見解之拘束
      ，故仲裁人於為仲裁判斷時，依情事變更原則，以解決當事人間之爭議，即非
      法所不許。
    3.況且，我國民法債編總論業於八十八年四月二十一日修正公佈時，於第二百二
      十七條之二增訂有關情事變更原則之規定，由此益證，仲裁庭適用情事變更原
      則為判斷，係適用私法上之原則為判斷，確為法律仲裁，而非屬衡平仲裁之範
      圍，並無仲裁法第三十一條規定之問題，毋須經雙方當事人之同意。
  (三)原告所舉台灣高等法院八十九年度抗字第二七九二號裁定，於本件並無拘束力。
    因該裁定意旨僅為台灣高等法院之見解，目前應尚未確定。又縱該民事裁定業已
    確定，然亦僅為裁判，而非判例，其見解對於本件要無任何拘束力。況查，觀諸
    前開民事裁定內容可知，其承包商所請求者為「展延工期之損失」，依台灣高等
    法院見解認為非屬得交付仲裁之範圍，惟本件所爭議者係「工期展延請求調整增
    加工程款給付」之爭議，而非基於損害賠償之請求，兩者所爭議者厥有不同，故
    該裁定見解亦無可援用。
三、證據：提出最高法院八十一年度台上字第二一九六號民事判決、中華民國仲裁協
    會「仲裁」雜誌第五五期第一一二至一一四頁等影本各一份為證。
丙、本院依職權調閱中華民國仲裁協會八十九年度仲聲愛字第六二號仲裁判斷卷宗。
    理    由
一、本件原告起訴主張：兩造為工期展延請求調整合約金額等爭議，經中華民國仲裁
    協會於九十年四月十四日在台北市作成八十九年度仲聲愛字第六十二號仲裁判斷
    ，認原告應給付被告七千三百四十三萬三千八百三十九元，並加計營業稅，暨遲
    延利息。其中，關於被告應給付原告「上部結構預力系統重新計算額外費用」一
    百四十萬元、「帽樑鋼架支撐」九十八萬四千二百九十七元、「合攏節塊倒吊鋼
    架」五十萬一千九百八十四元，合計二百八十八萬六千二百八十一元及駁回被告
    其餘請求部分外，其餘有關「延長工期費用」七千零五十四萬七千五百五十八元
    ，並加計營業稅暨遲延利息部分之仲裁判斷，因不符兩造所訂系爭合約附件「台
    灣省政府住宅及都市發展局投標須知補充規定」第二十五條規定：「仲裁：本契
    約甲乙雙方有爭議時得依左列規定辦理：（一）甲、乙雙方如對契約條款發生爭
    議，先由雙方協議解決，協議不成時，得依商務仲裁條例及程序提請仲裁。」有
    關兩造得依現行仲裁法提請仲裁者，以「本契約甲乙雙方有爭議時」且係「對契
    約條款發生爭議」為限之約定，並又適用系爭工程合約所未約定之「情事變更原
    則」做為被告請求原告給付「延長工期費用」之仲裁判斷，均有「仲裁判斷與仲
    裁協議標的之爭議無關」之違誤，原告於九十年五月三日收受上開仲裁判斷書之
    送達，爰依仲裁法第三十八條第一款、第四十條第一項第一款之規定，提起本件
    請求撤銷仲裁判斷之訴等語。
    被告則以：原告起訴請求撤銷部份之爭議，乃被告就原告是否應因工期展延而調
    整增加工程款之給付有所爭執，即合約第三條所規定之工程結算總價，即承攬報
    酬總額應否予以調整之爭議，此乃兩造就有關工期展延應否予以調整增加給付之
    爭執，茲原告基於該工程契約之約定，負有給付工程款（承攬報酬）之義務，故
    被告所提付仲裁之標的，確為有關本合約履行之爭議無誤，至於原告應調整增加
    給付工程款是否有其法律依據？應依契約工程變更條款或民法情事變更原則之規
    定據以調整？乃屬仲裁庭依職權為法律判斷之問題，與是否為仲裁協議範圍乙節
    無關等語置辯。
二、查中華民國仲裁協會於九十年四月十四日以八十九年仲聲愛字第六十二號仲裁判
    斷書判斷本件原告應給付被告七千三百四十三萬三千八百三十九元，並加計以百
    分之五計算之加值型營業稅，暨自民國九十年四月十四日起至清償日按年利率百
    分之五計算之遲延利息，其中包含延長工期給付補償費用七千零五十四萬七千五
    百五十八元，及此部分加計之營業稅暨遲延利息等事實，有上開仲裁判斷書影本
    一份在卷可資佐證，復為兩造所不爭，應堪信為真實。本件兩造爭執之要旨，厥
    為前開仲裁事件中，仲裁庭有關(1)工期展延補償及(2)適用情事變更原則而為上開
    之仲裁判斷，有無「仲裁判斷與仲裁協議標的之爭議無關」之情事而應予撤銷？
三、查原告前開主張之依據，無非以兩造仲裁協議，僅約定：「甲（按即原告，下同
    ）、乙（按即被告，下同）雙方如『對契約條款發生爭議』，先由雙方協議解決
    ，協議不成時，得依商務仲裁條例及程序提請仲裁。」（以上參系爭合約附件台
    灣省政府住宅及都市發展局投標須知補充規定第廿五條第(一)款之條文），而原告
    於仲裁程序中亦表明本件合約並無任何有關工期展延，應否予以補償之約定，亦
    無約定情事變更情事，故被告請求工期展延補償，自非屬本件合約之契約條款所
    生爭議等語為其論據。然查所謂「仲裁協議標的之爭議」，係指仲裁契約當事人
    約定得以仲裁方式解決之事項而言，該事項之名稱或稱紛爭、或稱爭議、或稱爭
    論、或稱歧見，不一而足。基於契約自由原則、私法自治原則，當事人可自由決
    定得以仲裁解決事項之範圍，當事人之授權範圍即係仲裁人作成仲裁判斷之基礎
    ，而仲裁係指有關現在或將來之爭議，當事人得以書面方式訂立協議，委由選定
    的仲裁人來加以判斷，並拘束雙方當事人必須服從該仲裁人所為判斷的一種制度
    ，仲裁制度本身具有迅速、經濟、保密、和諧、疏減訟源等優點，為確保仲裁之
    立法目的及達到一次解決紛爭之結果，在解釋仲裁協議之標的時，以採取「所有
    或任何紛爭、爭議、歧見」皆在當事人之授權範圍內之廣義解釋為原則，即除於
    仲裁契約條款中對特定標的爭議範圍明文加以限縮外，仲裁人在當事人所為之授
    權範圍對「所有或任何紛爭、爭議、歧見」皆可為仲裁之判斷。是據此以認：
  (一)所謂「仲裁判斷與仲裁契約標的之爭議無關」，乃指仲裁人就請求仲裁事項聲明
    以外之事項為仲裁判斷，易言之，仲裁判斷係就約定仲裁事項以外之爭議作成判
    斷，或就未請求仲裁事項作成判斷，始得構成得請求法院撤銷仲裁判斷之事由（
    最高法院八十七年度台上字第一一○號判決要旨參照）。查本件原告起訴請求撤
    銷上開仲裁判斷之部分，乃「延長工期費用」七千零五十四萬七千五百五十八元
    並加計營業稅暨遲延利息，而就上開部分，仲裁法庭認為應由原告負擔之原因，
    係「系爭工程原訂於八十五年五月十五日完工，經相對人修正後之實際完工日為
    八十七年五月三十一日，共計耗費工期為一七一七日，扣除原工期九○○日後；
    國定例假日、民俗節日、颱風（一二四天）加計相對人核定之延長工期六九三天
    後，其延長之時間幾已達原工期之一倍，若不由相對人支付因延長工期所增加之
    必要費用及成本報酬，而將所有延長工期之風險及責任單由聲請人獨自負擔，顯
    非事理之平」，並審酌原告之實際損失及費用，認應以八十五年五月十六至八十
    七年五月三十日此段期間所產生之費用為准駁之範圍，並以系爭工期既有大幅度
    之增加延長，則綜合計算依原定工期為計算基礎之「灌溉排水渠淤泥等清除及運
    棄」、「交通維持費」、「環境維持費」、「施工中交通安全設施費」、「施工
    中勞工安全及衛生費」等工作及費用，與工程期間長短有關，屬工程成本及報酬
    之一之「工地管理費」，以及因工程延長而需併予延長之工程保險效力致多支出
    之保險費，暨被告為系爭工程延長所支出之外勞工資費用，認原告應支付被告之
    工程展延之費用為七千零五十四萬七千五百五十八元，而敘明其理由乃上開爭執
    係與系爭工程合約第三條所明定之工程結算總價之數額有關，故「依據工程實務
    之觀念，完成工程所需之成本及費用除與完成之工作項目及其數量有直接之關連
    外，亦與工程期間之長短習習相關，如因可歸責於定作人之事由致工程期間延長
    時，承攬人因此而增加之必要費用及成本報酬，自應由定作人予以支付或補償」
    ，而認為原告應就上開工期展延之情事補償被告，並因此調整增加原告依工程合
    約第三條之工程結算總價（即承攬報酬總額）之給付數額，是上開判斷，自屬就
    兩造因契約條款所明定之爭議而為斟酌甚明。雖原告猶爭辯上開工程合約中對於
    「延長工期費用」或「工期展延補償」並無得交付仲裁之明文云云。然按「解釋
    當事人之契約，應於文義上及論理上詳為推求，不得拘泥字面，致失當時立約之
    真意」，此經最高法院十九年上字第五八號判例載有明文。查兩造仲裁協議，係
    約定：「甲、乙雙方如『對契約條款發生爭議』，先由雙方協議解決，協議不成
    時，得依商務仲裁條例及程序提請仲裁。」，則依其約定之仲裁協議標的之真意
    應係指凡『契約條款發生之爭議』均屬之，即就其實質觀察，兩造當係就契約條
    款之應否適用、如何適用（含括擴張、變更或限制適用等）之爭議均屬之，並非
    限縮於『契約條款』本身發生之爭議而已（參最高法院九十年度台抗字第二二五
    號判決要旨參照），至為清楚。是自難認系爭仲裁判斷有上訴人所指「仲裁判斷
    與仲裁契約標的之爭議無關」之事實，至為明顯。
  (二)其次，被告雖以上開仲裁判斷之理由中另適用民法第二百二十二條第一項「契約
    成立後，情事變更，非當時所得預料，而依其原有效果顯失公平，當事人得聲請
    法院增、減給付或變更其他原有之效果」之規定即所謂「情事變更原則」，認為
    原告應該補償被告展延工期之損失一節，係就契約所無之條件而為判斷，應予撤
    銷云云。惟按情事變更為私法上之原則，此項原則之適用，旨在對於當事人不可
    預見之情事變更予以救濟，乃有關法律效力之問題，自不能因我國以明文規定在
    民法中，即謂此項原則之適用係專屬法院裁判之職權。因此仲裁人於仲裁判斷時
    ，依情事變更原則解決當事人之爭議，應非法所不許。本件仲裁人依被告之聲請
    ，就系爭工程工期展延之補償為判斷，並本於其公平之裁量，適用民法情事變更
    原則，命原告為上開給付，自無仲裁判斷與仲裁契約標的之爭議無關之情形，是
    原告此部分主張，亦屬無據。
  (三)再按撤銷仲裁判斷之訴為形成之訴，係以審查仲裁判斷有無仲裁法第四十條第一
    項各款所列情事，並非就仲裁判斷所作實體上之認定重新審查。是故原告指稱：
    依上開仲裁庭之意見，被告所請求之「延長工期費用」損失，並不在系爭工程合
    約「工程結算金額」範圍內，亦即系爭工程合約之「工程結算金額」「一般而言
    均未考量於結算之價格內」，更「未考量延長工期之因素在內」，因此，前開仲
    裁庭認為被告所請求之「延長工期費用」損失，與系爭工程契約第三條所明定之
    工程結算總價之數額有關云云，顯屬矛盾，足證被告所辯伊所請求之「延長工期
    費用」損失，屬系爭工程契約第三條規定工程結算總價之爭議云云，確不實在云
    云，已涉及要求本院就仲裁判斷所作實體上之認定重新審查，其此部分主張，亦
    無理由。
四、綜上所述，本件原告之各該主張均為無可取，原仲裁判斷並無逾越仲裁協議範圍
    之情事，從而原告依仲裁法第四十條第一項第一款之規定起訴請求撤銷中華民國
    仲裁協會八十九年仲聲愛字第六二號仲裁判斷，即無理由而應予駁回。
五、據上論結，本件原告之訴為無理由，依民事訴訟法第七十八條，判決如主文。
中    華    民    國    九    十    年      十    月      二  十  二    日
                              民事第一庭法      官  蕭胤瑮
右正本係照原本作成。
如不服本判決，應於收受送達後二十日內向本院提出上訴書狀。
中    華    民    國    九    十    年      十    月      二  十  二    日
                                        法院書記官  方美雲


司法院資訊處製作；財團法人民間司法改革基金會備份。
